【裁判字號】    89,自,129
【裁判日期】    900706
【裁判案由】    偽造文書
【裁判全文】
臺灣板橋地方法院刑事判決                          八十九年度自字第一二九號
    自  訴  人  丁○○
    被      告  甲○○即黃聖發.
                丙○○
                乙○○
右列被告因偽造文書案件，經自訴人提起自訴，本院判決如左：
    主  文
甲○○、丙○○、乙○○均無罪。
    理  由
一、自訴意旨略以：自訴人丁○○本任職於伸華實業有限公司（下稱伸華公司），被
    告甲○○即黃聖發、丙○○，見自訴人年少可欺，乃誘騙自訴人，謊稱欲使自訴
    人擔任負責人，而先令自訴人刻好印鑑後並辦妥印鑑證明，而交被告甲○○、丙○○委託代書，將臺北縣土城市柑林埤0000－0000號土地，併地上第十
    四層建築物，購置自訴人名下，用為伸華公司辦公場所。詎被告甲○○、丙○○
    又叫自訴人辦理支票存款帳戶、銀行貸款等供渠等使用，自訴人亦均辦妥供其等
    使用，嗣被告甲○○、丙○○、乙○○於取得貸款後，即未經自訴人同意，擅持
    自訴人之印鑑、印鑑證明，擅將上開房、地移轉至被告乙○○名下，而房屋貸款
    之債務人並未轉移，使自訴人因此背負債務。因認被告等未經自訴人許可，擅以
    自訴人名義簽寫與被告乙○○間土地所有權移轉登記等書面之行為，涉犯刑法偽
    造私文書罪嫌云云。
二、按犯罪事實應依證據認定之，無證據不得推定其犯罪事實，刑事訴訟法第一百五
    十四條定有明文。所謂認定犯罪事實之證據，係指足以認定被告確有犯罪行為之
    積極證據而言，該項證據自須適合於被告犯罪事實認定，始得採為斷罪資料。苟
    未能發現相當證據，或證據不足以證明，自不能以推測或擬制之方法，以為裁判
    基礎，亦分別有最高法院二十九年度上字第三一○五號、四十年度臺上字第八六
    號判例意旨可資參照。又告訴人之指訴，係以使被告受刑事訴追為目的，是其陳
    述是否與事實相符，仍應調查其他證據以資審認，最高法院五十二年度臺上字第
    一三○○號判例復可參考。
三、自訴人認被告等涉犯偽造私文書罪嫌，無非僅以臺北縣板橋地政事務所出具之臺
    北縣土城市柑林埤0000－0000號土地，併地上第十四層建築物之登記申
    請書、權利移轉書等書面，並無自訴人親自簽寫之字蹟等情為主要論據。惟訊據
    被告甲○○、丙○○、乙○○均堅決否認有任何偽造文書之犯行。被告甲○○、
    丙○○均辯稱：上開房、地係向自訴人借名登記，並非讓與自訴人，故當時自訴
    人申辦印鑑、印鑑證明等物件，係為供伊等使用，故印鑑、印鑑証明向由伊等保
    管，且自訴人更曾表示多申請幾份之印鑑證明係供將來房、地移轉時使用，而伊
    等欲處分上開房、地，本無須自訴人同意，且使用自訴人之印鑑證明，亦早已獲
    得同意，自無偽造文書之可言等語；被告乙○○辯以：甲○○欠其數百萬元，故
    移轉上開房、地做為抵償，而伊知道自訴人僅掛名為所有權人，故在辦理過戶時
    ，甲○○所提出之產權證明、移轉契約書面、印鑑證明等俱皆實在，伊不疑有他
    而受讓登記，何來偽造文書？且若伊有意訛詐自訴人財產，又何以由其妻子擔任
    貸款債務之連帶保證人？今自訴人僅以伊與甲○○為兄弟，在未經求證之情形下
    ，即率斷其有參與共同偽造文書之嫌，顯屬無據等語。經查：
  (一)被告甲○○、丙○○均辯稱使用自訴人之印鑑證明有經其同意，被告丙○○更明
    確供稱：丁○○去聲請印鑑證明時，就拿了四張的印鑑證明給我，並且對我說若
    是以後要將房子過戶給別人時，就不用再聲請一次等語（見本院九十年六月二十
    六日審判筆錄）。而被告甲○○、丙○○之辯詞，雖為自訴人所否認，惟自訴人
    曾指稱：伊將印鑑及印鑑證明放於公司抽屜中，因未上鎖而遭取用等語（見本院
    九十年五月二十九日訊問筆錄），後又改稱：當時不記得是拿四張或是八張的印
    鑑證明給丙○○，伊將印鑑及印鑑證明交給丙○○，待丙○○將上開房、地辦理
    登記於伊名下之後，剩餘之印鑑證明及印鑑即未還伊等語（見本院九十年六月二
    十六日審判筆錄）。是自訴人前後指訴並不一致，已難採信，又衡以常情，自訴
    人因同意被告甲○○、丙○○借用其名義為上開房、地所有權之登記，而將印鑑
    、印鑑證明交其使用，被告甲○○、丙○○為求保有、處分上開房、地之便利，
    保留自訴人之印鑑、印鑑證明，認為欲轉讓房、地時，不須再另經過自訴人同意
    ，即可以自訴人事先申請之印鑑證明使用，並非與常理不符。是可認被告甲○○
    、丙○○所辯於上開房、地轉讓被告乙○○時使用自訴人之印鑑、印鑑證明已得
    同意等語，應非虛言。且自訴人指訴被告甲○○、丙○○擅取其印鑑、印鑑證明
    填製與被告乙○○間權利移轉之書面，除憑其前後不一之片面指述外，並無其他
    事證為佐，自難遽認被告等有擅取自訴人之印鑑、印鑑證明，無權制作移轉上開
    房、地所有權予被告乙○○之文書資料之犯行。
  (二)退步言之，縱認被告甲○○、丙○○將上開房、地轉讓被告乙○○時，並未經自
    訴人同意，惟臺北縣土城市○○○段四九號土地，及其上建號第一七四五三號建
    築物（門牌號碼臺北縣土城市○○街四十一巷二十六號十四樓），原屬宏福建設
    股份有限公司（下稱宏福公司）所有，於八十五年間，為支付對伸華公司之工程
    款，而欲以之轉讓抵償，被告甲○○、丙○○為辦理貸款取得資金周轉，乃商由
    自訴人至戶政事務所辦理印鑑證明後，託由宏福公司委任代書，於八十五年五月
    二十日，將上開房、地登記於自訴人名下，後再由自訴人以上開房、地向慶豐商
    業銀行板橋分行貸得新臺幣（下同）六百餘萬元，並由被告乙○○之妻子陳美和
    擔任連帶保證人，並於八十五年八月二十九日完成七百五十六萬元之最高限額抵
    押權設定，此期間自訴人僅係提供其名義借予被告甲○○、丙○○做為登記上開
    房、地之用，並無使自訴人取得上開房、地所有權之合意，此除據被告甲○○、
    丙○○供承一致外，亦與自訴人所述相符，更有臺北縣板橋地政事務所出具之臺
    北縣土城市柑林埤0000－0000號土地登記謄本、土地登記（所有權移轉
    ）申請書、土地買賣所有權移轉契約書、同上地段建號第一七四五三號建築物之
    建物所有權狀、登記申請書、所有權移轉契約書、上開房、地之登記（抵押權設
    定）申請書、抵押權設定契約書等在卷為據。是自訴人僅係為被告甲○○、丙○○就上開房、地，擔任名義上之所有權人，被告甲○○、丙○○自始即無將所有
    權讓與自訴人之意，自訴人亦無由限制被告甲○○、丙○○處分上開房、地所有
    權之權利，是被告甲○○、丙○○將上開房、地轉讓予被告乙○○，本無須經自
    訴人同意，故縱認被告甲○○、丙○○確有偽造自訴人與被告乙○○等間之房、
    地買賣契約書，對於自訴人亦不致生損害。亦即自訴人既為上開房、地之名義所
    有權人，則就被告甲○○、丙○○處分上開房、地之行為，自訴人本無從置喙，
    當不得以其為名義所有權人，架空實際所有權人處分所有物之權能。是被告甲○○、丙○○本於自己意思，以自訴人名義制作處分上開房、地之書面，縱未經自
    訴人同意而擅以其名義制作所有權移轉之文書，因對自訴人不生損害，尚不能繩
    被告等以偽造私文書罪。自訴人自認其有限制被告甲○○、丙○○處分上開房、
    地之權利，而認被告甲○○、丙○○未經其同意處分房、地之行為，對其生有損
    害，自屬無據。
  (三)至於本件自訴人因借名予被告甲○○、丙○○，以其名義登記為上開房、地所有
    權人，自訴人應被告甲○○、丙○○之要求，再以其名義為被告甲○○、丙○○
    貸得六百餘萬元，則被告甲○○、丙○○依雙方約定，本有為自訴人繳納貸款之
    義務，而今自訴人遭法院查封、拍賣其自有財產，係因被告甲○○、丙○○未按
    期繳交貸款之故，並非由於被告甲○○、丙○○將自訴人名義之上開房、地移轉
    登記予被告乙○○所致。自訴人未釐清其與被告甲○○、丙○○間之債權債務關
    係，與上開房、地借名登記之關係，為不同之法律關係，而片面指陳被告甲○○
    、丙○○無權處分借用其名登記之房、地，致生其損害，顯有誤會。且若被告等
    有意以偽造自訴人文書之方式，訛使自訴人背負貸款債務，又為何由被告乙○○
    之妻子陳美和擔任貸款債務之連帶保證人？且被告乙○○復提出匯款單、支票、
    本票等，證明被告甲○○因積欠其金錢，而將上開房、地轉讓抵償，更可見被告
    乙○○所辯伊並不知情被告甲○○、丙○○是否經自訴人同意而制作買賣契約書
    等語，應非虛言。是本件既無其他積極證據足認被告等涉犯自訴人所指之偽造文
    書犯嫌，亦不能僅憑自訴人有瑕疵之指訴認定被告等之犯行，且自訴人所受之損
    害，係因被告甲○○、丙○○未依約定繳納以自訴人名義所貸得之款項所致，而
    非由於被告甲○○、丙○○制作與被告乙○○間之產權讓渡之文書所致。惟其間
    所存債權債務關係，既係自訴人為被告甲○○、丙○○出名貸款，被告甲○○、
    丙○○未依約履行債務所生，此僅屬民事責任歸屬之爭執，洵與刑法偽造文書罪
    成立要件有間。從而，自訴人執上開論據認被告等涉犯偽造文書罪嫌，既無其他
    積極事證相佐，自應依前開說明意旨，為被告等無罪之諭知。
據上論結，應依刑事訴訟法第三百四十三條、第三百零一條第一項，判決如主文。
中      華      民      國      九十      年      七      月     六     日
                                      臺灣板橋地方法院刑事第六庭
                                              法  官  林漢強
右正本證明與原本無異。
如不服本判決，應於判決送達後十日內，向本院提出上訴狀。
                                              書記官  黃大千
中      華      民      國      九十      年      七      月     六     日


司法院資訊處製作；財團法人民間司法改革基金會備份。
